臺灣板橋地方法院民事裁定　　　　　 99年度消債聲字第193號
聲　請　人
即　債務人　曾淑美
上列當事人聲請消費者債務清理事件，本院裁定如下：
    主  文
債務人曾淑美不免責。
    理  由
一、按法院為終止或終結清算程序之裁定確定後，除別有規定外
    ，應以裁定免除債務人之債務，消費者債務清理條例（下稱
    消債條例）第132 條定有明文。又法院裁定開始清算程序後
    ，債務人有薪資、執行業務所得或其他固定收入，而普通債
    權人之分配總額低於債務人聲請清算前2 年間，可處分所得
    扣除自己及依法應受其扶養者所必要生活費用之數額者，法
    院應為不免責之裁定，但債務人證明經普通債權人全體同意
    者，不在此限，復為消債條例第133 條所明定。另債務人有
    下列各款情形之一者，法院應為不免責之裁定，但債務人證
    明經普通債權人全體同意者，不在此限：一、於七年內曾依
    破產法或本條例規定受免責；二、隱匿、毀損應屬清算財團
    之財產，或為其他不利於債權人之處分；三、捏造債務或承
    認不真實之債務；四、因浪費、賭博或其他投機行為，致財
    產顯然減少或負擔過重之債務，而生開始清算之原因；五、
    於清算聲請前1 年內，已有清算之原因，而隱瞞其事實，使
    他人與之為交易致生損害；六、明知已有清算原因之事實，
    非基於本人之義務，而以特別利於債權人中之一人或數人為
    目的，提供擔保或消滅債務；七、隱匿、毀棄、偽造或變造
    帳簿或其他會計文件之全部或一部，致其財產之狀況不真確
    ；八、故意於財產及收入狀況說明書為不實之記載，或有其
    他故意違反本條例所定義務之行為，亦為消債條例第134 條
    所明定。又為免債務人濫用清算程序以獲免責，並敦促有清
    償能力者，利用薪資、執行業務所得或其他固定收入清償債
    務而受免責，爰以債務人聲請清算前2 年間，可處分所得扣
    除自己及依法應受其扶養者所必要生活費用之數額為計算基
    礎，以為裁定免責之依據，進而保障債權人可受最低清償（
    參見消債條例第133 條之立法理由）。另消費者債務清理制
    度並非在使債務人恣意消費所造成之債務，轉嫁予債權人負
    擔，債務人免責制度，應在鼓勵勤勞誠實之債務人，而非縱
    容債務人奢侈浪費，倘債務人於聲請清算前之相當期間內，
    利用信用金融之機會，恣意為非屬通常生活所需之鉅額消費
    或作奢侈性、浪費性之消費，而不在意日後履行返還之能力
    ，反而算計消債條例中之免責制度，濫用清算程序以規避其
    應負擔之償還責任，自與消債條例之立法本旨有違。
二、本件聲請人曾淑美聲請消費者債務清理事件，前經本院於民
    國98年9 月4 日裁定開始清算程序（本院98年度消債清字第
    57號），並經本院民事執行處司法事務官於99年10月4 日裁
    定終止清算程序，上開終結清算程序部分因未據債權人抗告
    ，業已告確定。經本院於99年12月1 日發函通知債務人及全
    體無擔保債權人，於10日內就本院應否裁定免除債務人債務
    陳述意見結果，各債權人均具狀表示不同意債務人免責，經
    本院審酌各債權銀行提出之債務人信用卡刷卡明細資料及現
    金卡預借現金情形，結果如下：
  (一)依債權人匯豐商業銀行國際商業銀行提出之聲請人現金卡提
    領明細表，聲請人預借現金總計新台幣（下同）230,000 元
    、妮可拉護膚坊總計32,230元、新光三越、太平洋等百貨公
    司總計20,202元、於95年2 月16日至普莎米兒國際美容機構
    消費14,450元、於95年3 月14日預借現金75,000元（見98司
    執消債清57號卷第300-408 頁）。
  (二)依債權人花旗（台灣）商業銀行股份有限公司提出之聲請人
    歷史消費明細帳單，其於93年7 月14日及21日至妮可拉護膚
    坊總計消費11,900元、93年10月份至金玉珊銀樓消費總計8,
    400 元、並於同年11月份至妮可拉護膚坊消費5,300 元、93
    年11月至新光三越百貨消費高達26,641元、於94年2 月6 日
    至千琪運動場（峨嵋店）消費6,416 元、94年3 月19日至亞
    特髮型美容消費6,220 元、95年1 月5 日預借現金70,000元
    （見98司執消債清57號卷第409-468 頁）。
  (三)依債權人渣打國際商業銀行聲請人歷史消費明細帳單，其於
    93年1 月27日至金得隆金銀珠寶有限公司消費5,200 元、93
    年2 月18日新光三越百貨公司消費8,820 元、94年6 月30日
    至錢櫃南京店消費9,684 元、94年7 月9 日至生活美容有限
    公司消費7,200 元、94年7 月20日至美商仙妮蕾股份有限公
    司分公司消費6,046 元、94年9 月14日至普沙米兒國際美容
    機構消費5,000 元、並於同年10月7 日及26日分別預借現金
    30,000元、30,000 元（見本院卷第31-59 頁） 。
  (四)依中國信託商業銀行股份有限公司提出之聲請人信用卡消費
    明細表，債務人欠款內容除預借現金外，並於94年7 月31日
    至新光三越百貨股份有限公司消費4,288 元、94年5 月26日
    至大煒約翰時尚髮藝消費3,900 元（見本院卷第60-77 頁）
    。
  (五)依債權人國泰世華銀行股份有限公司提出之債務人歷史消費
    明細帳單，債務人於93年2 月21日至漢笙視聽歌唱企業消費
    8,107 元、94年10月6 日至生活美容有限公司消費14,640元
    、94年11月11日至哈佛診所消費7,105 元、94年11月15日至
    普莎米兒國際美容機構消費5,000 元、94年11月24日至貴婷
    國際流行服飾有限公司消費6,052 元、94年11月29日至永益
    天然水晶寶石消費4,600 元（見本院卷第83-86 頁) 。
    由上足徵，債務人之消費習慣，多為非屬通常生活所需之高
    額消費或作奢侈性、浪費性之消費，則各債權銀行認聲請人
    有奢侈消費之情事及高度道德風險之虞，具狀表明不同意聲
    請人免責等情，顯非無據。
三、次查，觀以各債權人提出之債務人現金卡預借現金明細，債
    務人既已負債累累，且由其預借現金情形可知債務人已預見
    其所得減少而不敷支出，理應謹慎消費、撙節開支，節省非
    必要性開支，然其卻仍大量向銀行借款，並從事非通常生活
    所必需之消費，進而主張其無力清償債權人，實難認定債務
    人具有清償全體債權人債務之誠意，其確有利用免責程序以
    規避債務之道德風險無疑，故各債權銀行陳稱債務人有奢侈
    浪費情事，應認可採。
四、綜上所述，本院認債務人有消債條例第134 條第4 款所稱：
    浪費或其他投機行為，致財產顯然減少或負擔過重之債務此
    不免責事由之事實，依照首揭說明，本件債務人不得免責，
    爰裁定如主文。
中    華    民    國    100     年    2     月    8   日
                  民事第二庭    法  官  連育群
上為正本係照原本作成。
如不服本裁定，應於裁定送達後10日內，以書狀向本院提出抗告
，並繳納抗告費新臺幣1,000元。
中    華    民    國    100     年    2     月    8   日
                                書記官  溫婷雅